臺灣高等法院刑事判決
111年度交上易字第198號
上  訴  人  
即  被  告  廖敏智



上列上訴人因過失傷害案件，不服臺灣新北地方法院110年度交
易字第159號，中華民國111年2月17日第一審判決（起訴案號：
臺灣新北地方檢察署110年度偵字第3816號），提起上訴，本院
判決如下：
    主  文
原判決撤銷。
廖敏智無罪。
    理  由
一、公訴意旨略以：被告廖敏智明知無自用小客車駕駛執照不得
    駕駛自用小客車，仍於民國109年5月3日晚間，駕駛車牌號
    碼0000-00號自用小客車上路，於同日22時22分許，行駛接
    近新北市土城區清水路(往延吉街方向)與延吉街296巷口欲
    左轉延吉街296巷之際，本應禮讓直行車先行，隨時採取必
    要之安全措施，且車輛行向應與方向燈顯示方向一致，以利
    往來車輛區辨因應，而依當時天候、道路、車況等亦無不能
    注意之情形，竟疏未注意及此，顯示左轉方向燈後，疑因猶
    豫確認而有猶疑行進，並於顯示左轉方向燈期間偏右行駛，
    嗣已逾一般人謹慎駕駛人駕車應左轉處所始貿然左轉之情，
    適告訴人李優慧騎乘車牌號碼000-0000號普通重型機車搭載
    林雨呈自後直行而來，見狀煞避不及，致與轉彎中之被告廖
    敏智所駕上開自用小客車左側車身發生碰撞而人車倒地，告
    訴人李優慧受因而有右側第五指近端指骨骨折、左側手掌挫
    傷、右膝及右大腿挫傷、左髖部挫傷及右前臂挫傷等傷害（
    林雨呈受傷部分未據告訴）。因認被告涉犯刑法第284條前
    段之過失傷害罪嫌。
二、按犯罪事實應依證據認定之，無證據不得推定其犯罪事實。
    又不能證明被告犯罪者，應諭知無罪之判決，刑事訴訟法第
    154條、第301條第1項分別定有明文。認定犯罪事實所憑之
    證據，雖不以直接證據為限，間接證據亦包括在內；然而無
    論直接或間接證據，其為訴訟上之證明，須於通常一般之人
    均不致有所懷疑，而得確信其為真實之程度者，始得據為有
    罪之認定，倘其證明尚未達到此一程度，而有合理之懷疑存
    在，致無從為有罪之確信時，即應為無罪之判決（具統一法
    律見解效力之最高法院76年度台上字第4986號判決意旨參照
    ）。又刑事訴訟法第161條第1項規定：檢察官就被告犯罪事
    實，應負舉證責任，並指出證明之方法。因此，檢察官對於
    起訴之犯罪事實，應負提出證據及說服之實質舉證責任。倘
    其所提出之證據，不足為被告有罪之積極證明，或其指出證
    明之方法，無從說服法院以形成被告有罪之心證，基於無罪
    推定之原則，自應為被告無罪判決之諭知（具統一法律見解
    效力之最高法院92年度台上字第128號判決意旨可參）。
三、檢察官認被告犯有上開罪嫌，無非係以被告廖敏智於警詢及
    偵查之供述、告訴人李優慧於警詢及偵查之證述、新北市政
    府警察局土城分局道路交通事故現場圖、道路交通事故調查
    報告表㈠㈡、新北市政府警察局土城分局交通分隊道路交通事
    故照片黏貼紀錄表、現場暨車損照片、監視器影像光碟及擷
    取畫面、證號查詢汽車駕駛人資料及亞東紀念醫院診斷證明
    書資為論據。
四、本院查：
　　訊據被告廖敏智於原審堅詞否認有何過失傷害之犯行，辯稱
    ：因告訴人未注意車前狀況所致，伊左轉彎時在注意對向來
    車，告訴人騎在左後方位置，是視角盲區，實無可能期待能
    注意到左側後方來車，且自己很早就打方向燈云云。
  ㈠被告於前揭時、地，未領有普通小客車駕照而駕駛汽車，與
    騎乘機車之告訴人發生碰撞，告訴人因而受有如事實欄所載
    之傷勢，且案發當時為天候晴、夜間有照明光線、柏油路況
    乾燥、路面無缺陷、無障礙物且視距良好等事實，為被告所
    不爭執，並經證人即告訴人於警詢、偵查證述明確（見他字
    卷第5頁、第16頁、第40頁），且有亞東紀念醫院109年5月2
    6日診字第1091183567號診斷證明書1份、新北市○○○○○○○○○0
    00○0○0○道路○○○○○○○0○○道路○○○○○○○00○○○路○○○○000○0○0○○
    號查詢汽車駕駛人1份附卷可參（見他字卷第7頁、第11至12
    頁、第18至33頁，偵卷第10頁），此部分事實，先堪認定。
　㈡事發現場監視器設於清水路之電線桿上，朝延吉街方向拍攝
    ，左前方巷口即為交岔路口，有一台休旅車停在清水路上、
    交岔路口前；於影片時間109年5月3日22時22分19秒至22秒
    ，被告駕駛汽車沿清水路往延吉街方向行駛，於21秒1分秒
    時開始可見汽車左側車燈位置，汽車經過停放路邊的休旅車
    後繼續前行，並於21秒7分秒時開始打左轉方向燈，旋即駛
    入交岔路口處之黃色網狀區域，接著告訴人騎機車自同向後
    方而來，且騎在非常靠近雙黃線、甚至時而騎到雙黃線上的
    位置；於同日22時22分23秒至24秒，汽車在前、機車在後，
    二者均駛入黃色網狀線內，駛入過程中汽車微微向車道右側
    偏移，機車則以非常靠近雙黃線位置直線前進，於24秒時汽
    車車頭開始朝向延吉街296巷方向左轉，此時機車騎到汽車
    左側車身處，汽車仍持續往左轉方向前進，機車亦持續前行
    ，二車因而在汽車車頭越過雙黃線之際發生碰撞，碰撞後告
    訴人及機車人車倒地，於該時段內，二車以目視觀察均無明
    顯變更車速之情況等節，固經原審勘驗無誤，有111年1月18
    日勘驗筆錄可參（見原審交易卷第53至57頁）。
　㈢按交通部依公路法第63條第5項授權訂定之「車輛型式安全審
    驗管理辦法」附件三之一「車輛燈光與標誌檢驗規定」就以
    載乘人客為主之四輪以上車輛之M類車輛，關於方向燈(Dire
    ction-indicatorlamp)第4.8.7規定：「每分鐘閃爍次數在
    六十次以上，一百二十次以下。」(見本院卷附上開規定)，
    是方向燈依規定平均一秒閃爍1次至2次，以有利被告之每秒
    閃爍1次計算，不能排除監視畫面所示被告車輛於21秒7分秒
    閃爍時，回推前1秒之20秒7分秒甚至更早之前已經閃爍左後
    方向燈。但依上開原審勘驗截圖所示（見原審交易卷第54頁
    ），20秒7分秒時恰為被告車輛首次出現於監視畫面，但僅
    有右側車身，無法辨識左側車身情況。再依原審勘驗結果之
    時間及距離推算，被告經監視錄影之20秒7分秒時距黃色網
    狀線邊緣超過3車身，被告車輛車長為4.5公尺(見本院卷附0
    000-00號車籍資料及2005年馬自達3規格表)，撞擊倒地點距
    黃色網狀線邊緣為10.1公尺(17.9-7.8=10.1，見他字卷第11
    頁道路交通事故現場圖)，故被告所駕車輛20秒7分秒出現錄
    影畫面至24秒7分秒撞擊點約為23.6公尺，時間約相距3秒，
    平均每秒行進約為7.5公尺，因不能排除被告在21秒7分秒前
    1秒甚至更早已經閃爍方向燈，亦無從認定被告未於交叉路
    口30公尺前依規定閃爍。遑論被告欲為左轉定有減速之舉，
    開始閃燈時汽車之速度一定較轉彎前更快，閃燈起始時距離
    撞擊點更遠。準此，因車輛型式安全審驗管理辦法之車輛燈
    光與標誌檢驗規定方向燈每秒至少閃爍至少1次，監視器畫
    面21秒7分秒錄得被告閃爍方向燈，但1秒前之20秒7分秒未
    錄得被告車輛左側車身，無從認定被告20秒7分秒當時或之
    前距離交叉路口轉彎前更遠之處未閃爍方向燈，自難逕認被
    告違反未於交叉路口30公尺前顯示方向燈之注意義務而有過
    失之處。
　㈣又依上開原審勘驗之結果，被告駕駛汽車駛入黃色網狀線區
    域時固有微向車道右側偏移之情況（見原審交易卷第53頁）
    ，但觀諸交岔路口之GOOGLE地圖及街景圖（見上卷第23頁）
    ，足見被告駕駛汽車沿清水路往延吉街方向行駛時，清水路
    與左側之延吉街296巷口，並非垂直之2條路，而係呈現倒「
    V」型之交岔路口，是被告之所以於轉彎前稍微偏右行駛，
    恐係為查看欲轉入之延吉街296巷口有無來車，且為預留左
    轉彎所需之迴旋空間所致，尚難遽認此部分行為具有過失。
    起訴書以被告為轉彎車輛，未禮讓告訴人直行車先行，而有
    違反道路交通安全規則第102條第1項第7款規定之過失情況
    ，然按該款轉彎車應讓直行車先行之規定，應係適用不同行
    車方向或不同車道之行駛情形，有交通部98年2月5日交路字
    第0980017407號函、交通部98年7月3日交路字第0980040138
    號函各1份附卷可參（見原審交易卷第75至77頁），是被告
    與告訴人之車輛行向相同，不能認被告有此部分注意規範之
    違反。尤其新北市政府車輛行車事故鑑定會鑑定意見及新北
    市車輛行車事故鑑定覆議意見，亦均認：告訴人騎乘普通重
    型機車，未注意車前狀況，為肇事原因；被告駕駛自用小客
    車，無肇事因素，此有新北市政府車輛行車事故鑑定會新北
    車鑑字第0000000號鑑定意見書及新北市車輛行車事故鑑定
    覆議會新北覆議000000000號鑑定覆議意見書各1份在卷足憑
    （見他卷第42-44、55頁）。亦同本院上開被告並無過失之
    認定。
　㈤綜上所述，被告轉彎時毋須注意禮讓同向告訴人直行車，且
    左轉前微向右轉係道路設置使然，亦非過失，至其是否違反
    未於交叉路口30公尺前顯示方向燈注意義務，仍有合理懷疑
    ，未達有罪之確信，尚難以擬制、推測之方式繩以被告過失
    傷害刑責。此外檢察官復未能舉以其他積極證據供本院調查
    憑參被告有所指犯行，不能證明犯罪，自應為無罪之判決。
五、撤銷原判決之理由
　　原審未能詳究自小客車方向燈法定閃爍次數，審酌未經監視
    器錄得部分被告亦有閃燈之可能，僅以拍得被告閃燈畫面之
    時間距離，逕自推算，遽為被告有罪之判決，於法未合。被
    告上訴，為有理由，自應由本院撤銷改判，為被告無罪之諭
    知。
六、被告經合法傳喚，無正當理由不到庭，爰不待其陳述逕行判
    決。
據上論斷，應依刑事訴訟法第371條、第369條第1項前段、第364
條、第301條第1項，判決如主文。
本案經檢察官江祐丞提起公訴，檢察官孫冀薇到庭執行職務。
中　　華　　民　　國　 111　　年　　 9 　 月　  27  　日
     　　　　　   刑事第二十三庭審判長法　官  吳定亞
                                      法　官  雷淑雯
                                      法　官  邱筱涵
以上正本證明與原本無異。
不得上訴。
                                      書記官  郭侑靜
中　　華　　民　　國　　111 　年　　9 　　月　　28　　日